【裁判字號】    95,訴,7
【裁判日期】    950606
【裁判案由】    確認抵押權不存在
【裁判全文】
臺灣嘉義地方法院民事判決                 95年度訴字第7號
原      告  丙○○
被      告  乙○○
訴訟代理人  甲○○
被      告  丁○○
上列當事人間請求確認抵押權不存在事件，經本院於民國九十五
年五月二十三日言詞辯論終結，判決如下：
    主  文
原告之訴及假執行之聲請均駁回。
訴訟費用由原告負擔。
    事實及理由
一、被告丁○○經合法通知，未於言詞辯論期日到場，核無民事
    訴訟法第三百八十六條所列各款情形，爰依原告聲請，由其
    一造辯論而為判決。
二、原告起訴主張：被告乙○○於民國八十七年間就被告丁○○
    所有坐落嘉義縣朴子市○○段崁前小段一０六地號土地（下
    稱系爭土地），設定存續期間自八十七年三月九日至八十九
    年三月八日之最高限額新臺幣（下同）九十萬元抵押權（下
    稱系爭抵押權）。而原告前因與被告丁○○間債務，以臺灣
    士林地方法院八十九年度票字第二三五八號聲請本票准予強
    制執行裁定，於八十九年九月間向鈞院聲請強制執行，並經
    以八十九年度執字第五八三四號執行案件受理在案，但因被
    告乙○○設定有系爭抵押權，而以發給債權憑證結案。原告
    復於九十四年間就被告丁○○所有系爭土地聲請假扣押，經
    以九十四年度裁全字第四一九號裁定在案，原告乃依裁定提
    存擔保金後聲請假扣押執行，並經以九十四年度執全字第二
    七七號執行假扣押查封登記在案。嗣被告乙○○於原告假扣
    押執行後之九十四年七月間，以鈞院九十四年度拍字第一八
    一號准予拍賣裁定，聲請調卷執行拍賣系爭土地，並經以九
    十四年度執字第八００一號受理，原告業已聲明參與分配，
    依該執行卷附被告乙○○持有由被告丁○○簽發，到期日為
    八十九年三月八日，面額八十萬元之本票乙紙（下稱系爭本
    票），其追訴時效三年於九十二年三月八日已屆滿，系爭本
    票已超過法定承兌期限，依票據法規定，喪失法定追索權，
    債權已完全消滅不存在，而系爭抵押權因其債權消滅，以及
    於設定後五年即九十四年三月八日前不實行抵押權，依民法
    第八百八十條規定，其抵押權亦因時效經過而消滅，被告乙
    ○○喪失優先清償之請求權。原告本於被告丁○○債權人地
    位，請求確認被告乙○○對於被告丁○○系爭抵押債權及抵
    押權均不存在。並聲明：(一)被告乙○○持有被告丁○○所簽
    發，到期日八十九年三月九日，面額八十萬元之本票債權不
    存在。(二)被告乙○○就被告丁○○所有坐落嘉義縣朴子市○
    ○段崁前小段一０六地號土地，設定之最高限額抵押權不存
    在。(三)聲請宣告假執行。
三、被告乙○○則以：本票持有人對發票人之付款請求權自到期
    日起，雖因三年間不行使而消滅，惟本票債務仍然存在，故
    原告主張被告所持有之系爭本票因超過法定承兌期限，喪失
    法定追索權而「債權已完全消滅」，為無理由。系爭本票付
    款請求權即使於九十二年三月八日因時效消滅，但被告已於
    消滅時效完成後之五年內，即九十四年七月五日聲明拍賣抵
    押物，並非民法第八百八十條規定所指五年間不行使，況本
    票僅係支付工具，即使票據債權消滅，被告原來之借貸法律
    關係仍然存在，當然不影響行使抵押權，原告主張抵押權因
    本票請求權消滅而不存在，亦無理由等語置辯。並答辯聲明
    ：原告之訴駁回。
四、被告丁○○未於言詞辯論期日到場，亦未提出書狀作何聲明
    或陳述。
五、按確認法律關係之訴，非原告有即受確認判決之法律上利益
    者，不得提起之，民事訴訟法第二百四十七條定有明文；又
    所謂即受確認判決之法律上利益，係指因法律關係之存否不
    明確，致原告在私法上之地位有受侵害之危險，而此項危險
    得以對於被告之確認判決除去者而言，最高法院四十二年臺
    上字第一０三一號判例意旨可資參照。本件原告係以被告乙
    ○○之系爭本票債權及抵押權登記影響其債權受償之權益，
    主張確認系爭本票債權及抵押權均不存在，故系爭本票債權
    及抵押權之存在與否，足使原告私法上之地位有受侵害危險
    ，此並得以確認判決除去之，是原告就本件自有即受確認判
    決之法律上利益而得提起，合先敘明。
六、原告主張被告乙○○以被告丁○○八十七年三月九日簽發系
    爭本票，就被告丁○○所有系爭土地，設定存續期間自八十
    七年三月九日至八十九年三月八日，最高限額九十萬元抵押
    權，以本院九十四年度拍字第一八一號裁定准予拍賣裁定，
    聲請執行拍賣抵押物，而聲請拍賣系爭土地時，原告已就系
    爭土地聲請假扣押，並經本院以九十四年度執全字第二七七
    號假扣押執行事件查封登記等情，有上開土地登記謄本在卷
    可參，被告不爭執，並經調取本院九十四年度執字第八００
    一號拍賣抵押物執行案卷、九十四年度執全字第二七七號假
    扣押執行案卷核閱屬實，堪信為真。
七、原告主張被告乙○○拍賣抵押物之系爭本票債權，因超過法
    定三年承兌期限，本票債權罹於時效消滅，抵押債權不存在
    ，系爭抵押權因債權不存在而消滅，且抵押權於設定期限八
    十九年三月八日後五年間，即九十四年三月八日前不實行而
    消滅等情，為被告乙○○否認並辯稱：本票債權並不因超過
    法定承兌期限而消滅，且於民法第八百八十條規定五年期限
    內聲請拍賣抵押物，並無不得行使抵押權拍賣抵押物情事等
    語。是本件爭點在於被告乙○○對於被告丁○○之債權是否
    因系爭本票到期後三年內未行使而債權不存在，而系爭抵押
    權是否亦因此消滅而不存在。經查：
  (一)按消滅時效之效果，僅係債務人取得拒絕給付之抗辯權，原
    來之權利並未消滅。票據法第二十二條第一項之規定，就本
    票言，係本票發票人取得拒絕給付之抗辯權，並非本票權利
    本體當然消滅不存在，執票人不得再行主張。本件上訴人之
    本票權利，縱如原審認定因上訴人未於三年間行使而消滅，
    本票發票人即被上訴人僅取得拒絕給付之抗辯權，於上訴人
    行使權利時予以抗辯而已，其據以請求確認上訴人之本票權
    利不存在，仍屬於法無據（七十五年度臺上字第一六五二號
    裁判要旨）。系爭被告乙○○據以執行抵押之系爭本票票載
    到期日為八十九年三月九日，縱有三年即至九十二年三月八
    日止未行使之情事，依上開說明，僅係被告丁○○取得拒絕
    給付之抗辯權，並非本票權利本體當然消滅不存在，原告以
    被告丁○○債權人地位，據以請求確認被告乙○○之系爭本
    票債權不存在，尚屬無據。
  (二)又按以抵押權擔保之請求權，雖經時效消滅，債權人仍得就
    其抵押物取償；以抵押權擔保之債權，其請求權已因時效而
    消滅，如抵押權人於消滅時效完成後五年間不實行其抵押權
    者，其抵押權消滅，民法第一百四十五條第一項、第八百八
    十條分別定有明文。查系爭抵押權之存續期限自八十七年三
    月九日至八十九年三月八日止，有土地登記簿謄本一份附卷
    可稽，則依原告主張系爭抵押權所擔保之系爭本票債權，自
    可行使期限屆至日即八十九年三月九日起至九十二年三月八
    日止，因屆滿三年未行使罹於時效，則自九十二年三月八日
    起算，被告乙○○於九十四年七月間聲請拍賣系爭抵押物，
    顯未逾五年，揆諸上揭規定，系爭抵押權亦未歸於消滅，原
    告主張系爭抵押權因本票時效經過，且於設定期限後五年間
    未行使而消滅不存在云云，亦無理由。
八、綜上，原告以系爭本票超過三年法定承兌期間時效消滅，主
    張被告乙○○對於被告丁○○之債權不存在，並主張被告乙
    ○○就系爭土地設定之抵押權，亦因債權時效消滅且逾五年
    期限未行使而不存在等情，均不可採，其請求確認系爭本票
    債權及抵押權不存在，為無理由，應予駁回。又原告本案之
    請求既經駁回，其假執行之聲請亦失所附麗，爰併予駁回。
九、本件事證已臻明確，兩造其餘攻擊防禦方法及所提未經援用
    之證據，經本院審酌後，認為均不足以影響本判決之結果，
    自無逐一詳予論駁之必要，併此敘明。
十、據上論結，原告之訴為無理由，依民事訴訟法第七十八條，
    判決如主文。
中    華    民    國    95    年    6     月    6     日
                  民事第一庭  法  官  陳端宜
上為正本係照原本作成。
如對本判決上訴須於判決送達後20日內向本院提出上訴狀。
中    華    民    國    95    年    6     月    6     日
                              書記官  洪麗惠


司法院資訊處製作；財團法人民間司法改革基金會備份。
